臺灣高雄地方法院刑事判決　　　　　　　94年度訴字第1379號
公　訴　人　臺灣高雄地方法院檢察署檢察官
被　　　告　甲○○
指定辯護人　本院公設辯護人　丙○○
上列被告因殺人未遂案件，經檢察官提起公訴（94年度偵緝字第
327 號），本院判決如下：
    主  文
甲○○殺人未遂，處有期徒刑陸年肆月。
    事  實
一、甲○○於民國93年10月27日17時許，在高雄縣鳳山市○○○
　　路上，因細故與乙○○發生爭執，甲○○竟懷恨在心，於同
　　日下午9 時30分許（起書誤載為10時30分許），邀集12歲以
    上未滿18歲之少年王０宏、蔡０展、梁０信（三人均另案由
    臺灣高雄少年法院審理）騎乘機車一同前往乙○○位於高雄
    縣大寮鄉○○路1 號之住處前談判，渠等抵達乙○○住處後
    ，雙方一言不合，乙○○遂先持活動扳手1 支毆打甲○○頭
    部數次，當時在旁之甲○○友人王０宏、蔡０展、梁０信見
    狀，王０宏乃至機車上取出開山刀1 把前來支援，並持開山
    刀刀背擊中乙○○背部（未成傷），蔡０展、梁０信則徒手
    與乙○○互毆。詎甲○○因頭部受創，以致心生憤怒，而於
    上開數人互毆傷害之際，竟獨自另起殺人之犯意，手持原置
    於機車置物箱內之水果刀1 支（已丟棄，未扣案），自後方
    朝乙○○背部連刺7 次，並朝乙○○右上臂刺1 次，致乙○
    ○受有右上臂及背部多處穿刺傷合併兩側氣胸之傷害，幸及
    時送醫，始倖免於難。
二、案經乙○○訴由高雄縣政府警察局林園分局報請臺灣高雄地
    方法院檢察署檢察官偵查起訴。
    理  由
一、茲先就認定犯罪事實所憑證據之證據能力，分敘如下：
    （一）按被告以外之人於審判外之言詞或書面陳述，除法律
          有規定者外，不得作為證據；再被告以外之人於審判
          外向法官所為之陳述，得為證據；又被告以外之人，
          偵查中向檢察官所為之陳述，除顯有不可信之情況外
          ，得為證據；另被告以外之人於檢察事務官、司法警
          察官或司法警察調查中所為之陳述，與審判中不符時
          ，其先前之陳述具有較可信之特別情況，且為證明犯
          罪事實存否所必要者，得為證據；再下列文書，亦得
          為證據：一、除顯有不可信之情況外，公務員職務上
          製作之紀錄文書、證明文書。二、除顯有不可信之情
          況外，從事業務之人於業務上或通常業務過程所須製
          作之紀錄文書、證明文書。三、除前二款之情形外，
          其他於可信之特別情況下所製作之文書，亦得為證據
          ；又被告以外之人於審判外之陳述，雖不符刑事訴訟
          法第159 條之1 至第159 條之4 之規定，而經當事人
          於審判程序同意作為證據，法院審酌該言詞陳述或書
          面陳述作成時之情況，認為適當者，亦得為證據；另
          當事人、代理人或辯護人於法院調查證據時，知有第
          159 條第1 項不得為證據之情形，而未於言詞辯論終
          結前聲明異議者，視為有前項之同意，刑事訴訟法第
          159 條第1 項、第159 條之1 第1 項、第2 項、第
          159 條之2 、第159 條之5 第1 項、第2 項分別定有
          明文。
   （二） 按診斷證明書及病歷資料，乃被告以外之人，即從事
          診斷之醫師於審判外所為之書面陳述，屬於傳聞證據
          。又該診斷證明書，為民間醫院之醫師針對個案而製
          作之診斷書，雖與刑事訴訟法第159 條之4 第1 款所
          示之「公務員」職務上製作之紀錄文書或證明文書不
          符，亦與刑事訴訟法第159 條之4 第2 款所示之於「
          通常業務」過程不間斷、有規律而準確記載，大部分
          紀錄完成於業務終了前後，並未預見日後可能提供作
          為證據之紀錄文書或證明文書有間（該款之立法理由
          可參）。然醫師依醫師法第17條之規定，如無法令規
          定之理由，不得拒絕診斷書之交付，且若出具與事實
          不符之診斷書，依醫師法第28條之4 第5 款之規定，
          可處新臺幣10萬元以上50萬元以下罰鍰，並得併處限
          制執業範圍、停業處分1 個月以上1 年以下或廢止其
          執業執照；情節重大者，並得廢止其醫師證書，綜上
          可知：醫師出具之診斷書若有錯誤、虛偽，醫師之執
          業執照、醫師證書均可能因而廢止，是其正確性甚高
          ，且司法機關隨時可以調取醫師依醫師法第12條規定
          而製作，並由醫師執業之醫療機構依醫療法第48條規
          定保存之病歷與之相互核對，設有錯誤，甚易發現並
          糾正，是以，診斷證明書、病歷應與公務員職務上製
          作之文書具有同等程度之可信性，屬於刑事訴訟法第
          159 條之4 第3 款所稱之其他於可信之特別情況下所
          製作之文書，有證據能力。
    （三）證人即少年王０宏、蔡０展、梁０信於偵查中具結後
          ，向檢察官所為之陳述，雖為被告以外之人於審判外
          之陳述，屬於傳聞證據，然此乃證人於偵查中向檢察
          官所為之陳述，且本院審酌證人王０宏、蔡０展、梁
          ０信等於偵查中陳述時之外在環境及情況，均無顯有
          不可信之情況，應認證人王０宏、蔡０展、梁０信先
          前於偵查中向檢察官所為之陳述，符合刑事訴訟法第
          159 條之1 第2 項之規定，得為證據，而有證據能力
          。
    （四）被告及辯護人對於證人王０宏、蔡０展、梁０信、告
          訴人於警察局所為之陳述，於言詞辯論終結前，未聲
          明異議，依法自應視為被告同意前開證人於警詢中所
          為之陳述，得作為證據，本院審酌前開證人於警察局
          所為陳述作成時之狀況，認為適當，依刑事訴訟法第
          159 條之5 第1 項之規定，為傳聞法則之例外，應有
          證據能力。
二、訊據被告甲○○固不否認於上揭時、地持水果刀刺向告訴人
    乙○○背部數下之事實，惟矢口否認有和殺人之犯意，辯稱
    ：當天晚上伊與友人王０宏、蔡０展、梁０信欲前往乙○○
    住處為下午衝突一事道歉，然伊先遭到乙○○持活動扳手毆
    打頭部已頭暈，其他人亦遭乙○○一方人馬毆打，伊才會拿
    出水果刀反擊云云。經查：
    （一）告訴人遭被告持水果刀刺傷，並受有診斷證明書所載
          傷害之事實，業經被告坦認不諱，且迭據告訴人於警
          訊、偵查及本院審理時指訴綦詳（見警卷第1 至3 頁
          、93年度少連偵字第130 號第9 頁、本院94年7 月26
          日審辦筆錄第2 至12頁），而告訴人受有右上臂及背
          部多處穿刺傷合併兩側氣胸等傷害，亦有長庚紀念醫
          院高雄分院診斷證明書1 紙在卷可稽，又告訴人所受
          之上開傷害，於送醫急診當時已至病危狀況而有致命
          之危險，有上開醫院病危通知單（見94年度偵緝字第
          327 號偵查卷第47頁）附卷可資證明，則由告訴人張
          清發所受致命危險之傷害，足徵被告持刀下手時已具
          有殺人之犯意。
    （二）再者，細繹卷附告訴人乙○○病歷醫囑單之記載，其
          後背部7 處開放性傷口，其中2 處並標明深度穿刺傷
          ，核與其合併兩側氣胸之傷害情形，顯屬相符，參以
          人體胸背相連，其內附藏有心臟、肺臟等重要臟器，
          以銳利之尖刀猛力擊刺，足以致人於死，為一般人所
          明知，亦為被告所能預見。被告明知上情竟仍持尖端
          銳利之水果刀猛力刺向告訴人背部數次，且其中2 次
          造成深度穿刺傷，並致告訴人合併兩側氣胸等傷害，
          足見被告持刀朝告訴人乙○○刺殺多刀之際，用力之
          重，所顯現之殺意甚堅。
    （三）另告訴人固於警、偵訊及本院審理中迭證稱：「93年
          10月27日約晚上9 時20分許，我把在店前的機車收進
          店內，我要將機車牽進店內時，他們對方就騎機車來
          ，其中一人瘦瘦高高理平頭約十幾歲，他下車就跟我
          說要說下午的事，我就回答說『要說什麼？』，他們
          就說『不用說了嗎？』，就把機車座墊掀開取出開山
          刀及3 、4 支刀子，其中一人穿黑衣，胖胖的就取出
          1 支小刀從我背部插下約3 、4 下，之後我就抱住他
          的脖子，從地上撿起修理機車的活動扳手，朝他頭部
          一直打約3 、4 下，他就被我打倒在地上」等語（見
          警卷第2 頁、93年度少連偵字第130 號第9 頁、本院
          94 年7月26日審辦筆錄第2 至12頁），然證人王０宏
          、蔡０展、梁０信於警、偵訊時均證稱係告訴人先持
          活動扳手毆打被告頭部等語明確（見警卷第6 、8 、
          10頁背面、93年度少連偵字第130 號卷第7 頁），復
          核與被告93年10月27日下午10時20分聖安醫院就診之
          驗傷診斷書記載被告受有右眼眶裂傷（2 ×0.2 公分
          ）、顱頂頭皮挫裂傷（7 ×2.5 公分）、右額頂頭皮
          裂傷（7 ×2 公分）等傷害之情節相符，有該院（93
          ）聖傷字第0035號驗傷診斷書附卷可稽（見警卷第27
          頁），參以被告與告訴人前並無仇怨，僅因案發當日
          下午雙方發生行車擦撞，被告遂於上開時間邀集友人
          前往告訴人住處談判，衡諸常情，被告當不至於如告
          訴人所指訴甫抵達告訴人住處即持水果刀恣意向告訴
          人背部擊刺，是綜上足認被告下手殺害告訴人之動機
          ，應係雙方衝突起始之際，遭告訴人乙○○手持活動
          扳手毆擊其頭部，使其頭部因之受創，以致怒由心生
          ，冀圖報復，而於雙方多人互毆傷害之際，被告個人
          竟頓起單獨殺害告訴人之犯意，而持自備之水果刀，
          猛力朝告訴人背部下手連續刺殺數次，且其中2 刀為
          深度穿刺傷，致告訴人併發兩側氣胸，其下手殺害告
          訴人之犯意，堪以認定。
    （四）至被告辯稱：「其當時已因頭部遭毆打而頭昏，所以
          拿水果刀亂戳」云云，然自其在案發之初所為警詢時
          ，已明確供稱：「係乙○○與朋友先持修車工具攻擊
          ，伊被攻擊到受不了才從機車置物箱取出水果刀，當
          時伊又發現乙○○正拿活動扳手打梁０信，伊因為被
          打得頭昏一時緊張才刺到乙○○背部」之陳述，即得
          知被告於頭部遭攻擊時，仍能確實辨認以活動扳手攻
          擊其頭部之人究係何人，且被告遭毆打脫困後，始返
          回機車取出置物箱內之水果刀，自後方朝正毆打被告
          友人之告訴人背部猛力連刺8 刀，不惟因其原先遭受
          之侵害已成過去，無正當防衛之可能，且其頭昏、緊
          張等之辯詞，亦無可信。
    （五）綜上論述，本件被告殺人未遂之犯行，事證已臻明確
          ，且告訴人乙○○所受之傷害與被告前開行為間，有
          相當之因果關係，是被告犯行，洵堪認定。
三、核被告所為，係犯刑法第271 條第2 項、第1 項之殺人未遂
    罪。又被告已著手於殺人犯行之實行而不遂，為未遂犯，爰
    依刑法第26條前段規定，減輕其刑。爰審酌被告僅因細故與
    人衝突，竟聚眾毆鬥，復以水果刀、開山刀暴力相向，致多
    人傷重，對於社會治安危害極鉅，且被告對告訴人乙○○痛
    下殺手，幾致被害人喪失性命，所生實害甚大，惡性非輕，
    而犯罪後，被告始終否認殺人之犯意，又迄今未能與告訴人
    乙○○達成和解，態度非佳，惟念告訴人就本案衝突發生之
    緣由，亦有相當之責任，而被告於案發時年僅19歲，正值年
    輕氣盛，血氣方剛，因其頭部受創，以致怒由心生，方頓起
    殺人犯意等一切情狀，量處如主文所示之刑，以示懲儆。至
    被告所有殺人未遂所用之水果刀1 支，業據被告陳明於案發
    後棄置於現場，而未扣案，為免日後執行困難，爰不另為沒
    收之諭知，併予敘明。
據上論斷，應依刑事訴訟法第299 條第1 項前段，刑法第271 條
第2 項、第1 項、第26條前段，判決如主文。
本案經檢察官李廷輝到庭執行職務。
中　　華　　民　　國　　94　　年　　8 　　月　　9 　　日
      鳳山刑事第二庭    審判長法  官  陳志銘
                              法  官  廖建瑜
                              法　官  胡宜如
以上正本證明與原本無異。
如不服本判決，應於判決送達後10日內，向本院提出上訴狀。
                              書記官  廖美玲
中　　華　　民　　國　　94　　年　　8 　　月　　10　　日
附錄法條：
中華民國刑法第271條
殺人者，處死刑、無期徒刑或 10 年以上有期徒刑。
前項之未遂犯罰之。
預備犯第 1 項之罪者，處 2 年以下有期徒刑。
